臺灣臺南地方法院民事判決　　　　　　　95年度訴字第1562號
原　　　告　甲○○
　　　　　　乙○○
　　　　　　丁○○
　　　　　　丙○○
　　　　　　　　　　　　樓
前列四人共同
訴訟代理人　王奕棋律師
被　　　告　戊○○
訴訟代理人　莊美貴律師
上列當事人間請求確認無優先購買權事件，經本院於民國96年7
月9日言詞辯論終結，判決如下：
    主  文
確認被告對於原告於民國九十五年五月十六日在本院民事執行處
九十四年度執字第二二五四三號給付借款事件標買坐落如附表所
示之土地及房屋，無優先購買權存在。
訴訟費用新台幣伍萬肆仟捌佰伍拾陸元由被告負擔。
    事實及理由
一、原告起訴主張：鈞院94年度執字第22543號強制執行事件拍
    賣坐落如附表所示土地（下稱系爭土地）及房屋（下稱系爭
    房屋），嗣經毗鄰地即同地段1011-1地號土地（下稱系爭
    1011-1地號土地）所有權人即被告戊○○向鈞院主張優先購
    買權，惟被告土地雖與系爭土地毗連，但被告系爭1011-1地
    號土地地目為特定農業區，僅能作農牧用地使用，被告卻在
    該土地上興建房屋，並將其餘部分之土地舖以水泥以為佛堂
    供人入出之地，並在屋後二十餘坪土地上建造山形物以增美
    觀，僅餘不及十坪之空地以供出入之用，而在本件訴訟繫屬
    後，才在其剩餘空地及假山上臨時種以植物以圖混充部分土
    地供耕作之用，但自其購買後已建築房屋及樓房，如係供耕
    作之用，何以至鈞院勘驗時，其所種樹苗僅不過種植不及1
    、2月？尤以種植部分不過十坪左右，為該土地之三十幾分
    之一？另鈞院民事執行處拍賣之債務人所有土地，尚包括同
    段1011-5號建地，及未與被告所有之1011-1 號毗鄰之其他
    土地在內，此等土地既與被告土地無毗鄰，被告自無優先購
    買之條件。為此，提起本件訴訟。並聲明：請求判決確認被
    告對於本院民事執行處以94年度執字第22543 號強制執行事
    件債務人王元生所有之如附表所示系爭土地及房屋無優先購
    買權。
二、被告則以：被告於93年9月15日間向前手購得系爭1011-1地
    號土地，被告買受後，因該地已荒廢許久，被告乃加以整地
    ，並向台南縣新營市公所申請非都市土地特定農業區農牧用
    地容許使用興建建築物之許可，並將該地整理種植文旦、荔
    枝、棗樹、番茄等果樹，其中棗樹、番茄均已結實累累，文
    旦、荔枝則因成長較緩慢，所以尚未長成大樹，惟被告所有
    前開土地確有作為農業種植之用，故被告對於系爭土地及房
    屋確有優先購買權。並聲明：求為判決原告之訴駁回。
三、按確認之訴非原告有即受確認判決之法律上利益者，不得提
    起。所謂即受確認判決之法律上利益，係指法律關係之存否
    不明確，原告主觀上認其在法律上之地位有不安之狀態存在
　　，且此種不安之狀態，能以確認判決將之除去者而言（最高
　　法院52年度台上字第1240號著有判例可參）。原告主張其為
　　本院94年度執字第22543號強制執行事件拍賣坐落如附表所
    示土地及房屋之買受人，惟經毗鄰系爭1010地號土地之系爭
    1011-1地號土地所有權人即被告戊○○向本院主張優先購買
    權等情，業據提出地籍圖謄本、土地登記謄本等件為證，且
    為被告所不爭執，復經本院依職權調閱前開強制執行卷件核
    屬無誤，可認原告主張為真實。又農地重劃條例第5條規定
    ：重劃區內耕地出售時，其優先購買權之次序如左：(1)出租
    耕地之承租人。(2)共有土地現耕之他共有人。(3)毗連耕地
    之現耕所有權人。則被告是否毗連耕地之現耕所有權人攸關
    被告有無優先購買權，原告提起本件確認之認，即受有確認
    判決之法律上利益，合先敘明。
四、本件經依民事訴訟法第463條、第270條第1項第3款規定，整
    理並協議兩造不爭執事項議簡化爭點為：
（一）兩造不爭執事項：
    1.訴外人王元生所有坐落台南縣新營市○○○段1010地號土
      地、地目田面積1985平方公尺，業經本院以94年度執字第
      22543號執行事件，於95年5月16日拍定。由原告買受。
    2.被告所有坐落同段1011-1地號土地，地目田面積1006平方
      公尺，使用分區為特定農業區，使用地類別為農牧用地與
      上開1010地號土地毗鄰。
    3.被告就其所有上開1011-1地號土地，曾於93年間向台南縣
      政府申請興建用途為農作產銷設施之建築物，申請使用面
      積為22.5平方公尺，並經台南縣政府核發建造執照在案，
      目前該房屋屋頂有架設大豐宮的字樣。
（二）兩造之爭點：
    1.被告所有座落系爭1011-1地號土地是否作為耕地使用？
五、茲就兩造間之爭點，一一析述如后：
（一）按農地重劃條例第5條優先購買權之立法目地係為加速農
      業機械化為改進農業經營藉以溫和手段擴大農場經營面積
      ，適合機耕之需要，並綜觀該條例之立法體系及用語，該
      條例第5條第3款應指行使優先購買人之現耕所有權人目前
      就其毗連土地做耕作使用。
（二）兩造對於被告所有系爭1011-1地號土地目前是否做耕作使
      用，被告是否為系爭1010地號土地毗連耕地之現耕所有權
      人有所爭議，本院乃通知兩造定期履勘現場，勘驗結果為
      ，系爭被告所有1011-1地號土地上建有一磚造鐵皮平房，
      內設置神壇，命名大豐宮使用，屋後土地上有一土堆，土
      堆旁空地及土堆上栽種荔枝56株，房屋南方空地種植文旦
      27株、棗樹3株，圍牆邊樹立樑架，上種植番茄等情，有
      勘驗筆錄、被告拍攝現場照片在卷可按，另依台南縣政府
      函覆本院關於被告系爭1011-1地號土地是否曾申請建築許
      可疑義結果：「旨揭地號土地經查前向本府申請興建用途
      為農作產銷設施之建築物，並已取得本府核發 (93)南縣
      造字第5156號建造執照及 (93)南建使字第2417號使用執
      照。前開執照係依據本縣新營市公所93年11月18日所建字
      第09 30023246號函辦理。該建築物應依法作為農作產銷
      設施 (農業資材室)使用」等語，有台南縣政府96年6月4
      日府工管字第0960106302號函附卷可稽，惟被告於其所有
      系爭1011-1 地號土地上建築之房屋，係設置神壇，供奉
      神明使用，並非供作農作產銷設施使用，有前開勘驗筆錄
      可憑。至於土地上其餘空地固有種植荔枝、文旦、棗樹、
      番茄等果樹，然該等荔枝樹、文旦樹均係幼苗，可以辨識
      係新栽樹木，此觀本院調閱本院94年度執字第22543號執
      行卷，本院民事執行處書記官會同執達員至現場勘驗結果
      亦記載：「鐵線橋段1011-1地號土地（所有權人梁雅慧）
      現為大豐宮及一太空檳榔站，大豐宮之屋後為一花園並無
      耕種，1011地號現為雜木及絲瓜」等語（參該卷95年9月8
      日執行筆錄），即可得知。至於被告種植之番茄，其種植
      範圍僅占一面圍牆，棗樹亦僅三株，以被告所有系爭
      1011-1 地號土地面積達1006平方公尺觀之，上開種植範
      圍於系爭1011-1地號所占比例甚微，被告顯非以農業經營
      為目的，核與前揭農業重劃條例第5條所欲保護之對象不
      合，綜上，實難認被告為「現耕」所有權人，其主張對於
      系爭毗鄰之1010地號土地有優先承買權，於法不合，應不
      足採。
（三）另查被告所有系爭1011-1地號土地僅毗鄰系爭1010地號土
      地，並未毗連系爭同段821地號、1011-5地號土地，被告
      即非系爭同段821地號、1011-5地號土地之毗連耕地所有
      權人，其就該等土地主張優先承買權，於法亦屬不合。
（四）再按農地重劃條例第5條對於毗連耕地之現耕所有權人優
      先購買權部分僅針對土地部分，並不及於土地上之不動產
      。雖農業發展條例第18條第4項規定，農舍應與其坐落用
      地併同移轉，仍不得擴大適用對於重劃條例耕地之優先購
      買權之效力亦即於耕地上之農舍或建物。經查系爭土地其
      中1010地號土地上建有如附表所示建號33號、283號建物
      二棟，有本院居住用之農舍一棟及4棟磚造蓋石綿瓦建物
      ，有本院94年度執字第22543號強制執行卷卷附之台南縣
      鹽水地政事務所建物測量成果圖1份可按。姑不論被告並
      非現耕所有權人，已如前述，即依其主張有耕作之事實，
      依上揭說明，其對系爭房屋亦不得主張優先承買。
六、綜上所陳，被告對於系爭土地及房屋均無優先購買之權利，
    原告提起本件請求確認被告對於系爭土地及房屋無優先購買
    之權利，即有理由，應予准許。並依民事訴訟法第87條第1
    項宣示本件訴訟費用（即裁判費54,856元）由被告負擔。
七、本件事證已臻明確，兩造其餘攻擊防禦方法及所提證據，經
    核於結果不生影響，爰不一一論述，併此敘明。
八、據上論結，本件原告之訴為無理由，依民事訴訟法第78 條
    、第87條第1項，判決如主文。
中　　華　　民　　國　　96　　年　　7　　月　　23　　日
                  民事第二庭    法　官　李杭倫
以上正本係照原本作成
如對本判決上訴，須於判決送達後20日內向本院提出上訴狀
中　　華　　民　　國　　96　　年　　7　　月　　23　　日
                                書記官　蔡曉
